---
title: "Maladies cryptogamiques"
subtitle: "Pathogénèse et réponses de l'hôte"
author: "Sébastien GUYADER `r Sys.Date()`)"
date: 
output:
  xaringan::moon_reader:
    lib_dir: libs
    css: ["xaringan-themer.css", "tweak.css", "animate.css"]
    nature:
      highlightStyle: github
      highlightLines: true
      countIncrementalSlides: false
      ratio: 16:9
      click: true
    seal: false
    self_contained: false
---

```{r setup, include=FALSE, message=FALSE}
options(htmltools.dir.version = FALSE)
```
```{r xaringan-themer, include = FALSE}
library(xaringanthemer)
mono_light(base_color = "#23395b")
```

class: title-slide, fadeIn

# Maladies cryptogamiques : pathogénèse et réponses de l'hôte
### Sébastien GUYADER
### *INRA - UR Astro - Petit-Bourg*

---
layout: true
class: main-slide, fadeIn

---
class: middle

.pull-left[
```{r echo=FALSE, message=FALSE}
library(car)
coplot(prestige ~ income|education, panel=panel.car, 
  col="red", data=Prestige)
```
]
.pull-right[
```{r echo=FALSE, message=F}
plot(repwt ~ weight, pch=c(1,2)[sex], data=Davis)
regLine(lm(repwt~weight, subset=sex=="M", data=Davis))
regLine(lm(repwt~weight, subset=sex=="F", data=Davis), lty=2)

```
]

---

class: center, middle

# xaringan

---
layout: false
class: section-slide, inverse, center, middle, fadeIn

# Get Started

---
layout: true
class: main-slide, fadeIn

---

# Hello World

Install the **xaringan** package from [Github](https://github.com/yihui/xaringan):

```{r eval=FALSE, tidy=FALSE}
devtools::install_github("yihui/xaringan")
```

---

#Last slide

To see how it works