---
title: "Reanalyse des données Challenger"
author: "Sébastien Guyader"
date: "November 12, 2018"
output:
  html_document: default
  pdf_document: default
---

```{r setup, include=FALSE}
knitr::opts_chunk$set(echo = TRUE)

# Chargement des librairies utilisées dans cette analyse
library(ggplot2)
```

## Informations sur l'environnement de calcul

```{r}
# Données sur le système
Sys.info()

# Données sur R et les librairies chargées
sessionInfo()
```

## Import des données au format CSV

Le fichier de données est téléchargé depuis [cet endroit](https://app-learninglab.inria.fr/gitlab/moocrr-session1/moocrr-reproducibility-study/raw/master/data/shuttle.csv).

Commençons par charger ces données :

```{r}
data <- read.csv("data.csv")
data
```

## Visualisation des données

```{r}
ggplot(data=data, aes(x=Temperature, y=Malfunction)) +
  geom_point() +
  xlim(c(30,90)) + ylim(c(0,6)) +
  xlab("Temperature") + ylab("Number of incidents") +
  theme_bw()
```

## Analyse par regression logistique (loi binomiale sur y=Malfunction/Count)


Comme l'influence de la pression est négligeable, analysons l'effet de la température seule :

```{r}
logis_reg_binomial <- glm(data=data, Malfunction/Count ~ Temperature, weights=Count, 
                   family=binomial(link="logit"))
summary(logis_reg_binomial)
```

Les paramètres estimés sont $\hat{\alpha}=`r signif(logis_reg_binomial$coefficients[1], 4)` \pm `r signif(summary(logis_reg_binomial)$coefficients[1,2], 4)`$ pour l'intercept et $\hat{\beta}=`r signif(logis_reg_binomial$coefficients[2], 4)` \pm `r signif(summary(logis_reg_binomial)$coefficients[2,2], 4)`$ pour l'effet Température.

La déviance résiduelle est $G^2=`r signif(logis_reg_binomial$deviance, 5)`$ avec $`r logis_reg_binomial$df.residual`$ degrés de liberté.

## Probabilité d'incident à 31°F

Visualiser la courbe de prédiction sur le graphique :

```{r}
# Calculer les valeurs prédites par le modèle sur la gamme allant de 30 à 90°F
temp <- seq(30, 90)
preds_resp <- data.frame(fit=predict(logis_reg_binomial, list(Temperature=temp),
                                     type="response"))
preds_resp$temp <- temp

# La réponse étant sur l'échelle 0 à 1 (Malfunction/Count) on multiplie
# la réponse par 6 (valeur de Count) pour retrouve l'échelle initiale
ggplot(data=data, aes(x=Temperature, y=Malfunction)) +
  geom_point() +
  geom_line(data=preds_resp, aes(x=temp, y=fit*6)) +
  xlim(c(30,90)) + ylim(c(0,6)) +
  xlab("Temperature") + ylab("Number of incidents") +
  theme_bw() +
  theme(aspect.ratio=1)
```

Le graphique ressemble bien à la figure 4 de l'article.
La probabilité de dysfonctionnement d'un joint à 31°F est de $`r signif(predict(logis_reg_binomial, newdata=data.frame(Temperature=31), type="response"), 4)`$.

Maintenant essayons de calculer l'enveloppe de confiance autour des valeurs prédites.

```{r}
# Pour calculer la bonne enveloppe de confiance on utilise l'option "se.fit=TRUE",
# mais il faut calculer les prédictions de l'erreur standard dans l'échelle linéaire
# du lien logit en choisissant l'option type="link"
preds_link <- predict(logis_reg_binomial, list(Temperature=temp),
                      type = "link", se.fit = TRUE)
preds_link$temp <- temp

upr <- preds_link$fit + (1.96 * preds_link$se.fit)
lwr <- preds_link$fit - (1.96 * preds_link$se.fit)
fit <- preds_link$fit

# Mainenant on utilise la fonction invers ("linkinv") pour convertir les valeurs
# dans l'échelle non linéaire de la réponse
upr2 <- logis_reg_binomial$family$linkinv(upr)
lwr2 <- logis_reg_binomial$family$linkinv(lwr)
# En utilisant la fonction inverse sur la prédiction de la réponse, on doit retrouver
# la même chose que ce que nous avons obtenu plus haut avec type="response"
fit2 <- logis_reg_binomial$family$linkinv(fit)

preds_2 <- data.frame(upr2=upr2, lwr2=lwr2, fit2=fit2)

ggplot(data=data, mapping=aes(x=Temperature, y=Malfunction)) + geom_point() +         
  geom_line(data=preds_2, aes(x=temp, y=fit2*6)) +
  geom_line(data=preds_2, aes(x=temp, y=upr2*6), linetype=2) + 
  geom_line(data=preds_2, aes(x=temp, y=lwr2*6), linetype=2) +
  xlim(c(30,90)) + ylim(c(0,6)) +
  xlab("Temperature") + ylab("Number of incidents") +
  theme_bw() +
  theme(aspect.ratio=1)
```

Nous obtenons ainsi un graphique proche des estimations de l'intervalle de confiance de prédiction à 90% obtenues par boostrap par les auteurs de l'article (voir figure 5).
Ainsi, pour 30°F l'intervalle de confiance à 95% est de $[`r signif(preds_2[1,2], 4)`, `r signif(preds_2[1,1], 4)`]$, en accord avec ce qui est attendu.