---
title: "Rotation de graphiques et extraction de légende (ggplot2)"
author: "Sébastien Guyader"
date: "`r format(Sys.Date(), '%Y %B %d')`"
output:
  pdf_document:
    latex_engine: xelatex
  html_document:
    df_print: paged
fontsize: 12pt
mainfont: Calibri
fig_width: 5
fig_height: 5
---
  
```{r, echo=FALSE}
library(knitr)
opts_chunk$set(dev.args=list(pointsize=10))
```


L'objectif de ce script est de pouvoir pivoter arbitrairement des graphiques de type "grid" (par exemple, carte 2D d'une parcelle que l'on souhaite orienter selon un axe nord-sud).
Pour l'exemple, on génère 4 grilles correspondand à une parcelle, avec `x` et `y` comme coordonnées spatiales, et `z` comme données (générées aléatoirement pour simuler une évolution dans le temps).
Le souci est que la légende se retrouve sur le 4 graphiques, alors qu'on n'en veut qu'une seule.

La fonction ci-dessous va :
1. extraire (copier) et retirer la légende
2. faire la rotation et afficher les graphiques
3. afficher la légende commune

Générons les données :
```{r}
set.seed(123)
data <- data.frame(month=factor(rep(c("march","april","may","june"), each=100), levels=c("march","april","may","june")),
                  x=rep(rep(1:10, each=10), 4),
                  y=rep(rep(1:10, 10), 4),
                  z=c(rnorm(100, 0.5, 1), rnorm(100, 3, 1.5), rnorm(100, 6, 2), rnorm(100, 9, 1)))
```

Maintenant on charge les librairies nécessaires :
```{r}
library(grid)
library(gridExtra)
library(ggplot2)
```

Voici une fonctin qui permet d'extraire la légende d'un graphique (Source: http://stackoverflow.com/questions/12539348/ggplot-separate-legend-and-plot):
```{r}
g_legend <- function(a.gplot){
  tmp <- ggplot_gtable(ggplot_build(a.gplot))
  leg <- which(sapply(tmp$grobs, function(x) x$name) == "guide-box")
  legend <- tmp$grobs[[leg]]
  legend
}
```

On réalise le graphique (en fait 4 graphiques, 1 pour chaque mois) :

```{r, warning=FALSE}
pl <- lapply(unique(data$month), function(m) {
  p1 <- ggplot(data[data$month==m,], aes(x=x, y=y, fill=z)) +
    geom_raster() +
    scale_fill_gradient2(low="white", high="red", 
                         limits=c(floor(min(data$z)), ceiling(max(data$z)))) +
    scale_x_discrete(limit=1:10, expand = c(0, 0)) +
    scale_y_discrete(limit=1:10, expand = c(0, 0)) +
    coord_equal(ratio=1) +
    facet_wrap(~month) +
    theme_bw() +
    theme(axis.text.x = element_text(angle = 20, vjust = 1, hjust=1)) +
    theme(axis.text.y = element_text(angle = 20, hjust=0.5))
  
  # Extract legend into global environment
  leg <<- g_legend(p1)
  
  # Remove legend from plot
  p1 <- p1 + guides(fill=FALSE)
  
  # Return rotated plot
  editGrob(ggplotGrob(p1), vp=viewport(angle=-20, width=unit(0.85,"npc"), 
                                       height=unit(0.85,"npc")))                    
})

#png("rotated.png", 1100, 1000)
grid.arrange(do.call(arrangeGrob, c(pl, ncol=2)),
             leg, ncol=2, widths=c(0.9,0.1))
#dev.off()
```
