---
title: "Stage symptômes viraux"
author: "Sébastien Guyader"
date: "December 14, 2018"
output: word_document
---

Il s'agit de conduire une analyse en composantes principales (ACP) sur les données de symptômes viraux et d'indexation virale, réalisés sur 81 accessions d'igname.

## Import du fichier de données :

```{r}
data <- read.csv("viro.csv", row.names = 1)
```

On vérifie le tableau importé :

```{r}
head(data)
#data$Points_verts <- NULL
```

## ACP

On va charger les librairies nécessaires : `FactoMineR` et `factoextra` :

```{r}
library(FactoMineR) ; library(factoextra)
library(tidyverse)
```

On commence par faire l'analyse en composantes principales (`PCA`) :

```{r}
res.pca <- PCA(data, graph = F, ncp=5)
```

On détermine valeurs propres des axes :

```{r}

1/(nrow(data)-1)*100
val_propre <- 1/((5)-1)

fviz_screeplot(res.pca, addlabels=TRUE) +
  geom_hline(yintercept = val_propre*100, linetype = 2, color = "red") +
  xlab("dimension") + ylab("pourcentage de la variance") +
  ggtitle("") +
  theme_bw()
```

Graphique des variables, avec coloration en fonction de leur contribution :

```{r}
fviz_pca_biplot(res.pca, col.var="contrib", repel=T) +
  scale_color_gradient(low="green", high="red") +
  ggtitle("") +
  theme_bw()
```

Contributions des variables sur l'axe 1 :

```{r}
fviz_contrib(res.pca, choice="var", axes = 1) +
  ggtitle("")
```

Contributions des variables sur l'axe 2 :

```{r}
fviz_contrib(res.pca, choice="var", axes = 2) +
  ggtitle("")
```

## Classification hiérarchique

```{r}
res.hcpc <- HCPC(res.pca, nb.clust=-1, cluster.CA="rows")
plot(res.hcpc, choice="tree", axes=c(1,2))
```

```{r}
clust.plot <- res.hcpc %>% fviz_cluster(repel=T, show.clust.cent=F, axes=c(1,2),
                                      ellipse.type = "norm", legend="none",
                                      main="Analyse Factorielle des Correspondances",
                                      ggtheme=theme_bw())

CA.cols <- as.data.frame(res.pca$col)

library(ggpubr)

clust.plot +
  geom_exec(geom_point, data=CA.cols, x="coord.Dim.1", y="coord.Dim.2", shape=1:5, size=3, color="red") +
  geom_hline(yintercept = 0, linetype = 2, color = "black") +
  geom_vline(xintercept = 0, linetype = 2, color = "black")
```