---
title: "Stage symptômes viraux"
author: "Sébastien Guyader"
date: "December 14, 2018"
output: word_document
---

Il s'agit de conduire une analyse des correspondances multiples (ACM) sur les données de symptômes viraux et d'indexation virale, réalisés sur 81 accessions d'igname.

Import du fichier de données :

```{r}
data <- read.csv("viro.csv", row.names = 1)
```

On vérifie le tableau importé :

```{r}
head(data)
```

On convertit les variables en tant que facteurs pour l'ACM :

```{r}
i=0
while(i < ncol(data)){
  i=i+1
  data[,i] <- as.factor(data[,i])
}
```


On va charger les librairies nécessaires : `FactoMineR` et `factoextra` :

```{r}
library(FactoMineR) ; library(factoextra)
```

On commence par faire l'analyse des correspondances multiples (`MCA`) :

```{r}
res.mca <- MCA(data, graph = F, ncp=5)
```

On détermine valeurs propres des axes :

```{r}

1/(nrow(data)-1)*100
val_propre <- 1/((res.mca[["call"]][["ncp"]])-1)

fviz_screeplot(res.mca, addlabels=TRUE) +
  geom_hline(yintercept = val_propre*100, linetype = 2, color = "red") +
  xlab("dimension") + ylab("pourcentage de la variance") +
  ggtitle("") +
  theme_bw()
```

Graphique des variables + individus, avec coloration en fonction de leur contribution :

```{r}
fviz_mca_biplot(res.mca, col.var="contrib", repel=F) +
  scale_color_gradient2(low="blue", mid="yellow", high="red", midpoint=5) +
  ggtitle("") +
  theme_bw()
```

Contributions des variables sur l'axe 1 :

```{r}
fviz_contrib(res.mca, choice="var", axes = 1) +
  ggtitle("")
```

Contributions des variables sur l'axe 2 :

```{r}
fviz_contrib(res.mca, choice="var", axes = 2) +
  ggtitle("")
```