---
title: "Analyse en économétrie"
output:
  html_notebook: default
  pdf_document: default
---

Ce script a pour vocation à préparer un jeu de données pour une analyse économétrique. 

La première partie consiste à charger le jeu de données minimal -- 3 agriculteurs (AM01, AM02, AM03), 6 cartes, et 3 attributs de l'agriculteur (Age, Année d'installation, Commune) et à l'inspecter :

```{r}
ign_2018 <- read.csv("ign_2018.csv", header=T)
attributs <- read.csv("attributs.csv", header=T)

head(ign_2018, n=12)
head(attributs, n=12)
```

Ensuite, on réorganise et on transforme le tableau de manière adéquate pour le traitement statistique futur :

```{r}
library(tidyr) # pour la fonction "gather"
library(dplyr) # pour les fonctions "arrange" et "slice"

# assembler le tableau selon deux longues colonnes "Carte" et "Profil"
ign_2018_long <- gather(ign_2018, Carte, Profil, 3:8)

# classer par ordre croissant d'identifiant "ident"
ign_2018_long <- arrange(ign_2018_long, ident)

# répéter chaque ligne 3 fois
ign_2018_long_rep <- slice(ign_2018_long, rep(1:dplyr::n(), each = 3))

# inspectons
head(ign_2018_long_rep, n=12)
```


Ensuite on crée une nouvelle colonne "Choisi" dans laquelle on va, grâce à une boucle, attribuer la valeur "1" en fonction du choix de chaque agriculteur pour chacune des 6 cartes :

```{r}
# Initialiser la colonne "Choisi" avec la valeur "0"
ign_2018_long_rep$Choix <- "0"

# Boucle d'attribution de la valeur 1 pour la carte choisie
for (i in seq(1, nrow(ign_2018_long_rep), 3)) { # on incrémente la boucle de 3 en 3, car chaque ligne est répétée 3 fois
  if (ign_2018_long_rep[i,"Profil"]=="0") {      # si le choix est "0"...
    ign_2018_long_rep[i,"Choix"] <- "1"        # on attribue "1" à la première ligne
  }
  else if (ign_2018_long_rep[i,"Profil"]=="1") { # si le choix est "A"...
    ign_2018_long_rep[i+1,"Choix"] <- "1"      # on attribue "1" à la deuxième ligne
  }
  else if (ign_2018_long_rep[i,"Profil"]=="2") { # si le choix est "B"...
    ign_2018_long_rep[i+2,"Choix"] <- "1"      # on attribue "1" à la troisième ligne
  }
}

# inspection du tableau
head(ign_2018_long_rep, n=12)
```

Ca fonctionne.

Enfin, on peut si on veut, réorganiser les colonnes pour retrouver l'ordre initial :

```{r}
# Réordonner les colonnes
ign_2018_long_rep <- select(ign_2018_long_rep, ident, Carte:Choix, everything())

head(ign_2018_long_rep, n=12)
```

Pour finir, on colle les attributs à droite du tableau :

```{r}
# on commence par mutliplier le tableau par le nombre d'enquêtés 
attributs_long <- slice(attributs, rep(1:dplyr::n(), nrow(ign_2018)))

# on vérifie que les 2 tableaux on le même nombre total de lignes :

stopifnot(nrow(ign_2018_long_rep)==nrow(attributs_long)) # le test échoie avec une erreur si les nombres de lignes diffèrent

# coller les 2 tableaux en 1 tableau final

ign_2018_final <- cbind(ign_2018_long_rep, attributs_long)

head(ign_2018_final, n=12)
```

